【裁判字號】    97,重再,6
【裁判日期】    970723
【裁判案由】    土地所有權移轉登記
【裁判全文】
臺灣高等法院臺中分院民事判決           97年度重再字第6號
再 審原 告  乙○○
訴訟代理人  吳光中律師
            羅豐胤律師
            蔡素惠律師
再 審被 告  甲○○
訴訟代理人  陳漢洲律師
            陳嘉宏律師
上列當事人間土地所有權移轉登記事件，再審原告對於中華民國
96年10月31日本院95年度重上更(一)字第35號確定判決提起再審，
本院於民國97年7月9日言詞辯論終結，判決如下：
    主  文
再審之訴駁回。
再審訴訟費用由再審原告負擔。
    事實及理由
一、再審原告主張：本院95年度重上更(一)字第35號確定判決（下
    稱原確定判決），有下列民事訴訟法第四百九十六第一項第
    一款、第二款、第十三款之再審事由：(一)再審被告主張坐
    落台中市○區○○段0624、0690、0691及0692地號土地（下
    稱系爭4筆土地，87年5月土地重測前為水堀頭段526之1、52
    6之2、526之3地號），所有權應有部分各67200分之24287乃
    其所買受，自應就其為系爭土地之所有權人負舉證責任，然
    再審被告迄前訴訟程序第二審時始拼湊出所謂出資證明，且
    多未提出證據，其中多筆資金更出自再審原告及再審原告之
    母陳霞之帳戶；而再審原告抗辯關於系爭土地買賣尾款新台
    幣（下同）193萬元，係以訴外人陳萬生清償之200萬元借款
    給付，經陳萬生之子陳敏三結證屬實，再審被告如欲否認即
    應舉反證以實其說；再審被告於前訴訟程序第一審提出民國
    （下同）77年6月3日之不動產買賣契約，買賣標的僅為系爭
    水堀頭段526之1地號土地，未及於同段第526之2、526之3地
    號土地，再審原告於前訴訟程序中請求再審被告提出後2筆
    土地之買賣契約，再審被告拒不提出，原確定判決於再審被
    告未舉證情況下，竟推論再審被告亦為後2筆土地之買受人
    ，為不利再審原告之認定，有違民事訴訟法第二百七十七條
    、第三百四十三條、第三百四十五規定，及最高法院19年上
    字第1039號、19年上字第2345號、17年上字第917號判例，
    適用舉證責任分配法規顯有錯誤。再審被告提出之「不動
    產買賣契約書」僅能證明再審被告為系爭土地名義上之買受
    人，「同意書」僅能證明再審原告曾代陳娥簽署其上，「讓
    渡契約書」僅能證明再審原告就施世澤、蔡更青（即蔡啟鴻
    、蔡尚宏敬）讓與之部分同意受託為登記名義人，再者，上
    開不動產買賣契約書以兩造分別列名買受人與登記名義人，
    即因兩造為兩大出資者，如此各有保障，否則共同出資者中
    再審被告之弟蔡尚宏敬（即蔡啟鴻、蔡更青）亦有自耕農身
    分，何需借用再審原告之名，況系爭水堀頭段第526之2地號
    為建地，所有權人無身分限制，同意書、讓渡契約書，或為
    再審被告與他人間之契約，或為兩造以外他人之契約，豈得
    拘束再審原告，且僅依同意書上之文義亦不能即認其餘款項
    均出自於再審被告，此等證據顯無從證明兩造是否曾就系爭
    4筆土地應有部分間有信託或借名登記之合意，原確定判決
    竟以上開證據，認再審被告主張兩造間有借名登記契約為可
    信；原確定判決又採信再審被告關於借用再審原告及其母於
    六信、七信帳戶之主張，然兩造間不僅於事業上合作密切，
    亦曾為同居人之關係，再審被告本易於取得上開帳戶資料，
    再審原告申請貸款時縱委請再審被告之女兒協助填寫，亦不
    能證明帳戶之實際使用人為再審被告，再按購買系爭土地第
    2期款500萬元，乃再審原告77年9月3日自其所有七信帳戶提
    領100萬元，同年9月5日自其母陳霞七信帳戶匯400萬元至再
    審原告六信號帳戶後，再轉匯至再審被告六信帳戶，再審被
    告始終未曾說明何以需要一次借用多個帳戶，以及為何需輾
    轉匯款，實係因其無法提出購買系爭土地第2期款之資金證
    明，故為詭辯；又再審被告於90年11月3日率眾至再審原告
    經營之金格銀樓搶奪珠寶、上開帳戶存摺等物品，印鑑因放
    置於再審原告之隨身背包而未被搶走，若帳戶係由再審被告
    使用，何以再審原告保有印鑑？再審原告於前訴訟程序請求
    再審被告提出上開帳戶印鑑，原審法院未命其提出，原確定
    判決對於再審原告否認借用帳戶之有利證據，未予調查，亦
    未說明何以不足採信，有違民事訴訟法第二百二十二條第三
    項、第三百四十三條、第三百四十五條規定，及最高法院69
    年台上字第771號、76年台上字第728號判例，適用經驗法則
    、論理法則顯有錯誤。原確定判決稱兩造不爭執錄音帶內
    容之真正，然再審原告僅不爭執錄音帶中為再審原告之聲音
    ，對再審被告提出之錄音譯文則強烈否認，原確定判決以斷
    章取義且錯誤之錄音譯文為不利再審原告之認定依據；證人
    洪榮宗為系爭土地出賣人，依其證述可知，系爭土地之買賣
    係由再審原告出面洽談，價款給付亦由再審原告與洪榮宗共
    同決定，在簽約及付款過程中再審原告全程參與，並親自將
    現金及支票交付洪榮宗，足證再審原告確為系爭土地實際買
    受人之一，洪榮宗為前開證述時年事已高，本難期待對十餘
    年前之往事為分毫不差之證述，原確定判決竟以其證述與再
    審原告之母陳霞所證些許細節不符，即認洪榮宗所證不可採
    信；又原確定判決以證人陳娥、施世澤、蔡更青（即蔡啟鴻
    、蔡尚宏敬）證稱系爭土地分16股，再審原告占8股，與前
    述同意書所載以17股或17.5股計不同，認上開證人之證詞不
    可採，係未詳查買價與售價之區別，且證人蔡尚宏敬乃再審
    被告之弟，其亦證稱再審原告約有7、8股，1股100萬元，原
    確定判決竟不予採信，有違最高法院53年台上字第2673號判
    例、85年台上字第2694號判決，適用證據法則顯有錯誤。
    再審被告從未主張其與再審原告及陳霞間就六信、七信帳戶
    有借貸或同財共居關係，原確定判決竟認系爭土地買賣價金
    中由再審原告六信、七信帳戶，及再審原告之母陳霞七信帳
    戶，轉入再審被告六信帳戶內或合作金庫支票帳戶內以支付
    之資金，可能為借貸，抑可能為同財共居云云，有不適用辯
    論主義及現行有效之最高法院60年台上字第2058號判例之錯
    誤且顯然影響裁判。本件係兩造與陳娥、蔡尚宏敬（即蔡
    更青、蔡啟鴻）、葉威志、施世澤等人共同出資購買系爭土
    地，以圖日後出售獲利，依最高法院86年台上字第2852號判
    決意旨，應認屬合夥契約，則得以合法終止借名登記契約者
    ，應為合夥全體，再審被告個人所為終止意思表示並無效力
    ，原確定判決判斷系爭土地之借名登記無名契約，經再審被
    告合法終止，適用法律顯有錯誤。(二)原確定判決認定再審被
    告表示贈與再審原告500坪土地，且經再審原告同意，再審
    被告對該500坪土地無權請求返還，則就再審被告請求移轉
    系爭土地所有權部分自應扣除500坪，卻駁回再審原告全部
    上訴，判決理由與主文顯有矛盾。(三)再審原告於前訴訟程序
    言詞辯論終結後，尋獲再審被告於90年11月3日親筆簽認其
    取走再審原告經營之金格銀樓首飾之簽認單（下稱系爭簽認
    單），可證明再審被告當日搶走再審原告及其母之帳戶存摺
    、支票存根，及系爭水堀頭段526-2、526-3地號土地買賣契
    約書，足以動搖原確定判決認定再審原告及其母上開存摺帳
    戶及支票存根供再審被告使用之事實，得據此未經斟酌之證
    物提起再審之訴等情，爰本於民事訴訟法第四百九十六條第
    一項第一款、第二款、第十三款之規定，提起本件再審之訴
    ，求為命：(一)將原確定判決關於命再審原告將系爭4筆土地
    所有權應有部分各67200分之19800移轉登記予再審被告部分
    廢棄；(二)上開廢棄部分，再審被告在前訴訟程序之訴駁回之
    判決。
二、再審被告則以：原確定判決並無再審原告所指適用法規顯有
    錯誤、判決理由與主文顯有矛盾之情形；系爭簽認單屬再審
    原告所有，為前訴訟程序事實審言詞辯論終結前已存在並能
    使用之證物，且由該簽認單內容觀之，金格銀樓為再審被告
    所設立，再審被告係因發現再審原告帳務不清，方取回首飾
    清點，此與再審原告及其母之帳戶存摺、支票存根及「根本
    不存在」之系爭水堀頭段526-2、526-3地號土地買賣契約書
    無關，是本件亦無「當事人發現未經斟酌之證物或得使用該
    證物，且因此得受較有利之裁判」之情形，再審原告提起再
    審之訴無理由等語，資為抗辯。
三、按民事訴訟法第四百九十六條第一項第一款所謂適用法規顯
    有錯誤，係指確定判決所適用之法規，顯然不合於法律規定
    ，或與司法院現尚有效及大法官會議之解釋，或最高法院現
    尚有效之判例顯然違反者而言。又所謂適用法規顯有錯誤者
    ，不包括認定事實錯誤、取捨證據失當、判決不備理由及在
    學說上諸說併存致發生法律上見解歧異等情形在內（最高法
    院63年度台上字第880號判例、81年度台再字第145號判決、
    90年度台再字第27號判決參照）。經查：
  (一)原確定判決認再審被告主張為真實，駁回再審原告之上訴，
    係以：(一)再審被告主張其與訴外人陳娥、蔡更青（即蔡啟鴻
    、蔡尚宏敬）、葉威志、施世澤等人（下稱陳娥等4人）共
    同出資，由其任買受人名義，於77年6月3日以1613萬元之價
    格向訴外人洪榮宗購買水堀頭段526之l、526之2及526之3號
    3筆土地，所有權應有部分各為192分之60，並信託登記於再
    審原告名下，其中訴外人陳娥等4人各出資100萬元，約定其
    等4人應有買受部分17.5分之l，買受餘款1213萬元則由再審
    被告出資等事實，業據再審被告提出與其所述相符之不動產
    買賣契約書2紙、土地登記簿謄本及讓渡契約書3紙為證。再
    審原告對以再審被告名義買受系爭土地應有部分192分之60
    ，且登記於再審原告名下並不爭執。而再審被告提出77年間
    向訴外人洪榮宗買受系爭土地之不動產買賣契約書，再審原
    告為見證人，而未與再審被告同列為買受人；於同年6月16
    日經再審原告簽名之同意書，其上亦載明總價款1613萬元，
    除陳娥等4人各出資100萬元外，餘由再審被告出資，而未載
    明再審原告亦為出資人；以訴外人林勝利為受讓人受讓施世
    澤持分之讓渡契約書亦同；另90年2月9日再審被告自訴外人
    蔡更青受讓其買受持份部分之讓渡契約書亦以再審原告為受
    託土地登記名義人，該經台灣台中地方法院認證之契約第九
    條明載：再審原告同意擔任再審被告之土地登記名義人，並
    同時確認前再審被告與他合夥人合夥出資購買之土地均信託
    登記於再審原告名下，若再審被告及其他合夥共有人欲將土
    地按各人持分將產權登記回各人名下時，再審原告應隨時提
    供印鑑證明書、戶籍資料、印鑑等文件供實際土地權利人辦
    理產權過戶，絕無異議（見前訴訟程序原審卷32頁）；復參
    酌再審原告於80年l月18日曾親筆書寫遺書一份，於遺書中
    自承向訴外人洪榮宗所買受之系爭土地為再審被告所出資等
    情，而認兩造間存在借名登記契約為真實（見原確定判決9
    至13頁，即理由欄、五、六）。(二)就再審原告所為各項抗辯
    ，則以：本件購地價款總額高達1613萬元，若再審原告為
    合夥人或出資人，於購地之初，當無不就出資額若干有所約
    定，且於77年至90年間長達十餘年間所立契約書中均未表明
    或主張其權利之理。再審原告固稱前開同意書中，其係代理
    陳娥簽名，故無須表明其權利云云，惟其代理陳娥並非其表
    示其個人權利之障礙，況證人葉威志證述當天所簽5份同意
    書內容均相同，當時再審原告全程均在場，再審被告表示再
    審原告是土地介紹人，因其妻尚無自耕農身分，故暫登記再
    審原告名下，簽同意書及洽談過程，再審原告均未作聲，不
    清楚再審原告有無出資等語（見前訴訟程序原審卷125至128
    頁）。並認再審原告辯稱上開遺書係受再審被告脅迫，而照
    再審被告之草稿照抄云云，未舉證證明，而不足採。再審
    原告固舉證人陳娥、施世澤、洪榮宗、蔡更青之證述，主張
    其為合夥人云云，但本件購地金額高達1613萬元，就出資金
    額各若干、如何支付，應有所約定，再審原告未就此舉證，
    況其於原審先主張就1213萬元部分兩造各出資一半（見前訴
    訟程序原審卷60頁），後改稱出資1613萬元之一半，並稱出
    資達933萬元，被上訴人僅籌措340萬元，其餘陳娥等4人係
    隱名在再審被告名下出資等語（見前訴訟程序本院重上更(一)
    字卷(二)8頁），其先後所述不一。再依兩造所不爭執其真正
    之錄音帶內容，兩造交惡之後，再審原告向再審被告表示，
    買受系爭土地，其曾出資68萬元，再審被告則稱曾答應以後
    給再審原告500坪，再審原告繼而稱，如果該500坪加陳娥的
    ，就可分割等語（見前訴訟程序本院重上字卷(二)67至69頁）
    ，若再審原告曾出資達933萬元，當無僅一再表示出資68萬
    元及無同意受贈500坪之理，雖再審原告表示當時是只付第
    一期款的錢，有68萬元為其出資（見前訴訟程序原審卷276
    頁），然此亦與其於本院中稱：第一期款500萬元，其中400
    萬元為蔡更青、陳娥等4人所支付，另100萬元為其出資等語
    不符。證人洪榮宗固曾證稱系爭土地為兩造合資購買，一人
    一半（見前訴訟程序原審卷69、70頁），惟嗣後復稱：是再
    審原告向其買受，價金亦由再審原告支付，其不認識再審被
    告等語（見前訴訟程序本院重上字卷(一)164至166頁），前後
    不一，已難遽信，且若再審原告係共同買受人，出賣人洪榮
    宗何以不將其同列買受人，以擔保其價金請求權。證人陳霞
    為再審原告之母，證稱再審原告因錢不夠，找再審被告一起
    買等語，然就介紹費之交付等節與證人洪榮宗之證述不符。
    另證人陳娥、施世澤、蔡更青固證稱曾聽再審被告說系爭土
    地分16股，再審原告8股等語，惟此與其等簽名之同意書所
    載以17股或17. 5股計不同，雖蔡更青（即蔡啟鴻、蔡尚宏
    敬）另證稱其中1.5股係仲介費之乾股，然其等上開證述均
    係轉自再審被告訴訟外陳述，蔡更青復有自耕農身分，其於
    詢問是否須其文件登記產權時，再審被告才稱因再審原告股
    份較大，故登記在再審原告名下（見前訴訟程序本院重上字
    卷(一)163頁至170頁）。復參酌再審被告提出兩造於90年ll月
    10日對話內容譯文而觀，對再審被告究係承諾贈與500坪土
    地，或係以17.5之2.5比例核算而得之土地面積，顯然兩造
    之意見有所紛歧（見前訴訟程序本院重上字卷(二)67頁），而
    就贈與之土地面積大小既亦以17.5為劃分比例之依據，益徵
    證人陳娥及施世澤所證稱再審被告曾告知以16股計算，再審
    原告有8股云云，應非實情，更與上述書證內容顯然有異。
    再審原告就其出資證明部分，固提出資金來源對照表，惟
    兩造係姑丈、姪女及同居關係，復共同經營銀樓事業，系爭
    土地買賣價金中雖有由再審原告六信、七信及其母陳霞於七
    信帳戶轉匯入再審被告於六信帳戶內或合作金庫支票帳戶內
    以支付，然依兩造當時之關係，可能為借貸，抑可能為同財
    共居等，尚不能逕認係再審原告之出資，況再審原告及其母
    上開六信、七信存摺、六信支票存根均於再審被告持有中，
    已據其於前訟訴程序本院審理時提出，其中六信第4797號存
    摺期間自76年7月至91年l月15日，七信第2911-0號帳戶存摺
    亦自79年至88年12月21日，另六信第5351-1號再審原告名義
    之支票存根上「秀瓊」二字與六信帳戶之印文以肉眼比對結
    果亦屬相同。再審原告復自承其及其母於七信帳戶聲請貸款
    單有一部分由再審被告之女兒所填寫（見前訴訟程序本院重
    上更(一)字卷(一)133、134頁），是再審被告稱上開再審原告及
    其母之帳戶借其使用一節，尚非無據。再審原告雖稱因兩造
    同居，再審被告可輕易取得上開存摺，及存摺係90年ll月3
    日為再審被告搶走等語，惟存摺交易登載日期至91年l月15
    日（見前訴訟程序本院重上更(一)字卷(一)164頁），足見再審
    原告所稱不足取信。再審原告另稱系爭水堀頭段526之3地號
    土地其中部分土地被徵收，係由其於84年7月25日親自出面
    辦理具領得徵收補償費263萬7586元，並同意該補償款項直
    接作為清償七信貸款之用，可見其確有出資合購系爭土地情
    事云云，惟按土地徵收法令補充規定第九條第一項規定，徵
    收土地地價補償費之核發對象為徵收公告當時土地登記簿上
    記載之權利人，系爭土地應有部分既登記為再審原告名義，
    土地徵收補償費自當以再審原告為核發對象，且再審原告於
    領得補償款後，如依其所辯其與再審被告係每人各出資一半
    觀之，則該補償款應由兩造平分，乃竟全額供作清償其名下
    七信貸款之用，益徵前述再審被告主張七信貸款之帳戶係由
    其使用並負責償還等情，尚非無據，否則再審被告當無可能
    同意就其應分得部分高達131萬8793元亦讓再審原告作為清
    償其個人貸款債務之用。再審原告固主張其與再審被告合
    夥，其餘陳娥等4人則與再審被告間成立類似隱名合夥契約
    ，與兩造無涉（見前訴訟程序本院重上更(一)字卷(二)8頁），
    惟由其陳述以觀，縱其確有出資，亦僅係與再審被告合資購
    買土地，並未約定以購買之土地如何經營共同事業，亦未約
    定土地如何使用及損益分擔，目的僅係單純期待爾後地價上
    漲再轉售賺取差價利潤而已，實際上並無經營共同事業（見
    前訴訟程序原審卷74、275頁），屬合資或共同出資之無名
    契約，並無合夥可言等情，而認再審原告所為抗辯，無足採
    信（見原確定判決12至17頁，即理由欄、六至九）。(三)再審
    被告之主張，既已提出前揭證據證明，而再審原告抗辯其有
    出資一節，又難以憑信，兩造對訴外人葉威志同意將其所有
    56分之l移轉登記於再審被告名下一節復均加自認（見前訴
    訟程序本院重上更(一)字卷(一)250頁），是兩造之真意應係再
    審被告將其與他人出資買受之上開土地應有部分，借用再審
    原告作為登記名義人，並無移轉所有權之意思，純為借名登
    記關係，其契約著重在當事人間之信任關係，核其性質與委
    任契約相類，類推適用委任關係終止、消滅之規定，當事人
    之任何一方，得隨時終止委任契約，再審被告已於90年12月
    27日對再審原告為終止前開借名登記無名契約之意思表示，
    有再審原告不爭執之律師函在卷可稽，足認兩造間就系爭土
    地上開應有部分之借名登記無名契約業經再審被告合法終止
    ，況依蔡更青（即蔡啟鴻、蔡尚宏敬）與兩造於90年2月9日
    所立讓渡契約第九條以觀，再審被告亦有移轉登記請求權等
    語（見原確定判決17、18頁，即理由欄、十），為主要論據
    ，認再審被告就系爭4筆土地現登記於再審原告名下應有部
    分67200分之24287，應移轉登記予再審被告之請求為有理由
    ，扣除再審原告於前訴訟程序第一審已認諾部分，尚有系爭
    土地應有部分67200分之19800，應再移轉登記予再審被告，
    而認再審原告上訴無理由，經核於法尚無不合，並未違背法
    規、判例、解釋，自無適用法規顯有錯誤之情形。
  (二)再審原告雖主張原確定判決有有違反民事訴訟法第二百二十
    二條第三項、第二百七十七條、第三百四十三條、第三百四
    十五規定，及最高法院19年上字第1039號、19年上字第2345
    號、17年上字第917號、69年台上字第771號、76年台上字第
    728號、53年台上字第2673號、60年台上字第2058號判例，
    及同院85年台上字第2694號、86年台上字第2852號判決等適
    用舉證責任分配法則、經驗法則、論理法則、證據法則錯誤
    ，及不適用辯論主義等適用法規顯有錯誤之情形，然查：(一)
    關於借名登記之事實，再審被告已提出再審被告與洪榮宗簽
    訂之不動產買賣契約書、再審原告親自書立之遺書及同意書
    與讓渡契約書等，當中遺書、同意書、讓渡契約書內容均載
    明系爭土地借名登記在再審原告之事實，以再審原告、再審
    被告、蔡更青（即蔡啟鴻、蔡尚宏敬）三方曾簽立讓渡契約
    書為例，該契約書第九條即載明：「丙方（即再審原告，下
    同）同意擔任乙方（即再審被告，下同）之土地登記名義人
    ，並同時確認前乙方與他合夥人合夥出資合夥購買之土地均
    信託登記在丙方名下，嗣後乙方及其他合夥共有人若有請求
    將土地按各人持份將產權登記回個人名下時，丙方均應隨時
    提供印鑑證明書，戶籍資料、印鑑等文件供實際土地權利人
    辦理產權過戶，絕無異議。」已足以證明上開土地係由再審
    被告與訴外人陳娥等4人共同出資買受，而登記於再審原告
    名義等情屬實，至於再審原告主張有出資之事實，即應由再
    審原告負舉證責任，再審原告主張應由再審被告負舉證責任
    ，並不可取。(二)按「私文書經本人或其代理人簽名、蓋章或
    按指印或有公證人之認證者，推定為真正。」民事訴訟法第
    三百五十八條定有明文。再審被告所提出之不動產買賣契約
    書、同意書、讓渡契約書、再審原告親手書寫之遺書，上開
    私文書皆為立書本人所簽名之文書，其中讓渡契約書更經公
    證人認證，足以證明本件買賣契約除陳娥等4人各出資100萬
    元，其餘皆為再審被告出資之事實。又再審被告於前訴訟程
    序本院審理中，即提出再審原告及其母六信第4797號帳戶存
    摺、七信第2991-0帳戶存摺、六信第5351-1帳戶支票存根原
    本，上開存摺原本橫跨76年至91年近15年，若非長期由再審
    原告借予再審被告使用，為何存摺皆由再審被告保管、且帳
    戶支票存根皆由再審被告之女吳雯惠所記載？原確定判決據
    此認定兩造有借名登記契約，且再審原告及其母上開帳戶由
    再審被告長期使用，並無違反經驗論理法則。(三)又原確定判
    決就再審原告或其母帳戶中轉入再審被告帳戶之金額不能即
    認為再審原告於本件購買土地之出資額事實，係先舉例多種
    可能性，後就再審被告所稱長期使用上開帳戶之主張與事證
    為認定，勘驗存摺原本後認再審被告所言有理，再審原告忽
    略後段推論過程，而認原確定判決有違最高法院60年台上第
    2058號判例揭示之辯論主義，自難憑採。(四)至於原確定判決
    依錄音帶內容所為之判斷，就再審原告提出證人證詞之何以
    不可採，及依事證認定本件兩造間非屬合夥關係等情，均係
    原確定判決取捨證據及認定事實之職權行使行為，再審原告
    之主張無非就原確定判決取捨證據所得心證結果續為爭執，
    及指摘原確定判決就兩造間上開土地之借名登記無名契約，
    業經再審被告合法終止，再審原告負有返還該等土地予再審
    被告之義務等認定事實之職權行使為不當。揆諸首揭說明，
    原確定判決無消極不適用法規、適用法規顯有錯誤之情形。
    再審原告以原確定判決有民事訴訟法第四百九十六條第一項
    第一款所定之再審事由提起再審，為無足取。
四、再按民事訴訟法第四百九十六條第一項第二款所謂「判決理
    由與主文顯有矛盾」，係指判決依據當事人主張之事實，認
    定其請求或對造抗辯為有理由或無理由，而於主文為相反之
    諭示，且其矛盾為顯然者而言（最高法院80年台再字第130
    號判例參照）。查，原確定判決於理由項下，認定再審原告
    就原審判決，除確定部分外，關於命再審原告移轉系爭4筆
    土地應有部分67200分之19800予再審被告部分之上訴，為無
    理由，而於主文諭示駁回再審原告之上訴，並無判決理由與
    主文顯有矛盾之情形。至於再審原告主張：原確定判決於第
    13頁第17行至24行認定再審被告要贈與再審原告500坪土地
    ，且經再審原告同意，再審被告對該500坪土地無權請求返
    還，則就再審被告請求移轉土地所有權部分自應扣除500坪
    ，卻駁回再審原告全部上訴，為判決理由與主文顯有矛盾云
    云（見本院卷30、31頁），惟查，原確定判決係參酌兩造對
    話之錄音帶內容，再審原告向再審被告表示買受系爭土地，
    其曾出資68萬元等語；再審被告則稱曾答應以後給再審原告
    500坪，再審原告繼而稱如果伊的500坪加給陳娥，就可以分
    割等語，而認「苟再審原告曾出資高達933萬元，當無僅一
    再表示出資68萬元，亦無同意受贈500坪之理」，判斷再審
    原告關於出資933萬元部分所辯不實，並未認定再審被告對
    系爭土地其中500坪無權請求返還（見原確定判決13頁，即
    理由欄、六、(二)），再審原告斷章取義，進而謂原確定判決
    有民事訴訟法第四百九十六條第一項第二款再審事由，顯不
    足採。
五、末按依民事訴訟法第四百九十六條第一項第十三款規定得提
    起再審之訴，所謂「當事人發現未經斟酌之證物或得使用該
    證物」者，係指前訴訟程序事實審之言詞辯論終結前已存在
    之證物，因當事人不知有此，致未經斟酌，現始知之，或雖
    知有此不能使用，現始得使用者而言，是事實審言詞辯論終
    結前未存在之證物，或已存在並能利用而不提出，或已提出
    之證物，均不得據為本項之再審理由；至所謂「可受較有利
    益之裁判」，係指從證物本身作形式上觀察，足認再審原告
    可受較有利益之裁判者而言，如該證物縱加斟酌，仍不能認
    為當事人可受較有利之裁判者，即難認再審之訴為有理由（
    最高法院29年上字第1005號判例、32年上字第1247號判例、
    81年台上字第2727號判決、司法院大法官會議釋字第355號
    解釋意旨參照）。經查，系爭簽認單（見本院卷84頁）為再
    審被告於90年11月3日所簽立，於前訴訟程序事實審言詞辯
    論終結前即已存在，且由再審原告持有，再審原告於前訴程
    序應無不知及不能提出之理，再審原告不於前訴訟程序事實
    審言詞辯論終結前提出該證物，僅泛言於前訴訟程序事實審
    言詞辯論終結前遍尋無著，待尋獲時已言詞辯論終結云云（
    見本院卷36頁），而未舉證證明其在前訴訟程序不能使用該
    證物，其依民事訴訟法第四百九十六條第一項第十三款提起
    再審之訴，已無理由。且系爭簽認單僅記載「再審被告因故
    收回金格銀樓珠寶公司所有產品、首飾，擇日將清點、清算
    ，共16件」，依其文義，顯無從證明再審原告所指稱「90年
    11月3日再審被告除將首飾搜刮一空外，並搶走再審原告及
    其母之帳戶存摺、支票存根，及系爭水堀頭段526-2、526-3
    地號土地買賣契約書」等事實，縱經斟酌，亦不能為較有利
    再審原告之判決。再審原告以此提起本件再審之訴，仍無理
    由。
六、綜上所述，原確定判決並無適用法規顯有錯誤、判決理由與
    主文顯有矛盾，或當事人發現未經斟酌之證物而使用該證物
    得受較有利裁判之情形，則再審原告依民事訴訟法第四百九
    十六條第一項第一款、第二款、第十三款之規定，提起本件
    再審之訴為無理由，應予駁回。本件事證已臻明確，兩造其
    餘攻擊防禦方法及舉證，核與本件判決結果不生影響，毋庸
    逐一論列，併此敘明。
據上論結，本件再審之訴為無理由，依民事訴訟法第七十八條，
判決如主文。
中    華    民    國    97    年    7     月    23    日
                  民事第一庭    審判長法  官  吳火川
                                      法  官  陳繼先
                                      法  官  饒鴻鵬
以上正本係照原本作成。
如對本判決上訴，須於收受判決送達後20日內向本院提出上訴書
狀，其未表明上訴理由者，應於提出上訴後20日內向本院提出上
訴理由書（須按他造人數附具繕本）。
上訴時應提出委任律師為訴訟代理人之委任狀。具有民事訴訟法
第466條之1第1項但書或第2項之情形為訴訟代理人者，另應附具
律師及格證書及釋明委任人與受任人有該條項所定關係之釋明文
書影本。
                                      書記官  林明冬
中    華    民    國    97    年    7     月    24    日
                                                      Ｍ


司法院資訊處製作；財團法人民間司法改革基金會備份。
